最高法院刑事判決　　　　　　九十六年度台上字第四０一二號
上　訴　人　台灣高等法院檢察署檢察官
被　　　告　丙○○
選任辯護人　黃明郎律師
被　　　告　甲○○
　　　　　　乙○○
上列上訴人因被告等貪污案件，不服台灣高等法院中華民國九十
六年三月二十七日第二審更審判決（九十三年度上更(二)字第四一
０號，起訴案號：台灣板橋地方法院檢察署八十四年度偵字第五
九九一號、八十五年度偵字第一九一八八號「原判決漏載八十五
年度偵字第一九一八八號」），提起上訴，本院判決如下：
    主  文
原判決關於甲○○、乙○○部分均撤銷，發回台灣高等法院。
其他上訴駁回。
    理  由
一、撤銷發回（甲○○、乙○○）部分：
本件原判決以公訴意旨略謂：被告甲○○於民國七十九年六月三
十日，向案外人王貽蓀（起訴書誤載為王貽孫）購得坐落台北縣
中和市○○○段外南勢角小段第三０六之四、三０六之一二五、
二八九之二六、二八九之四０及二九０之二四等號土地，並計劃
在其上興建大樓出售。惟因其中第二八九之四０號土地過於狹窄
，影響建築，甲○○數度與相毗鄰之同小段第二八九之四一、三
０六之一二四等號土地所有人丁○○洽談合建事宜未果，竟與被
告即中和地政事務所測量員乙○○基於共同犯意聯絡與行為分擔
，由乙○○將上開土地原始分割圖內，甲○○所有第二八九之四
０號土地與丁○○所有第二八九之四一號土地之界線，塗改重劃
於游女土地內（按該界線位於甲○○所有三０六之四、二八九之
四０等號土地及丁○○所有二八九之四一、三０六之一二四等號
土地，丁○○主張界線如原判決附圖之直線；甲○○則主張界線
為該附圖之折線，公訴人起訴甲○○與乙○○共同於原始分割圖
上將直線變造為折線），使甲○○所有第二八九之四０號土地面
積增加達十五平方公尺，並據以實施鑑界，由乙○○製作不實之
土地複丈成果圖交予甲○○持以申請建築執照，惟因上開建築基
地實際面積僅為六六０．七平方公尺，與大樓預定建築面積相比
無法符合法定十分之五．六之建蔽率標準，甲○○遂與力行建築
師事務所設計師許萬塗（業經原審法院判決無罪確定），基於犯
意聯絡與行為分擔，在許萬塗業務上製作之「建築基地面積示意
圖說」內，虛偽登載上開建築基地面積為六九四．九九平方公尺
，並持以向台北縣政府工務局建管課申請變更設計獲准，嗣因丁
○○向台北縣政府工務局陳情，請求不得核發甲○○興建大樓之
使用執照，該局使用管理課技佐陳學信遂將該大樓使用執照申請
案退回建管課施工管理組處理。甲○○為期使用執照得以順利核
發，竟與乙○○及台北縣政府工務局使用管理課技佐丙○○（業
經判決無罪確定，詳如後述）基於犯意聯絡及行為分擔，於八十
三年八月一日，赴上開土地實施會勘，由乙○○虛指界樁，並由
丙○○在會勘紀錄內，登載「依現場界址點目測無越界之現象（
拉線測量後無越界）」等不實事項，再將該會勘紀錄附於該使用
執照申請案卷內，移由使用管理課審核，該大樓使用執照乃順利
發予甲○○。因認甲○○共同涉犯刑法第二百十一條變造公文書
、同法第二百十六條、第二百十三條行使登載不實公文書、同法
第二百十六條、第二百十五條行使業務上登載不實文書、同法第
三百二十條第二項竊佔等罪嫌，各罪有刑法修正前之牽連犯裁判
上一罪關係；乙○○共同涉犯刑法第二百十一條變造公文書、同
法第二百十六條、第二百十三條行使登載不實公文書、同法第三
百二十條第二項竊佔、貪污治罪條例第六條第一項第四款圖利等
罪嫌，各罪亦有牽連犯關係云云。經審理結果，認本件甲○○、
乙○○二人犯罪均屬不能證明，因將第一審論處其二人罪刑之判
決撤銷，改判諭知甲○○、乙○○二人均無罪。固非無見。
惟查：（一）、證人廖文龍先後於偵查及審理中證稱其於八十年
十二月二十七日複丈測量丁○○所有之上開二八九之四一、三○
六之一二四號土地時，現場有一水泥界標，測量完成後其復打上
三支鋼釘為界址（第一九一八八號偵查卷第六十二頁背面），核
與卷附複丈成果圖上確有水泥界標一個及鋼釘三支（第四四四五
號偵查卷第九十二頁）等情相符；而乙○○亦自承八十一年一月
五日至現場複丈測量時，甲○○已開始施工，該三點界址均位於
甲○○施工中之土地內，因顧及甲○○已開始施工，且該等界點
離施工之邊界僅二十至三十公分，應在容許誤差內，故於甲○○
施工之邊界上釘立界點，並據以製作複丈成果圖（第一九一八八
號偵查卷第三十六頁）。足徵乙○○當時似已明知上開二筆土地
原有界樁位置在甲○○施工之範圍內，且距離施工邊界約二十至
三十公分，甲○○已有越界建築之事實，竟未確實丈量後據以繪
圖，反在甲○○施工之邊界上釘立界點，該界點之釘立，既非因
測量後發現原有界樁有誤方重新訂正，而係遷就甲○○土地之建
築現狀所為，並據以繪製複丈成果圖，該界點之釘立即屬虛立，
則其所繪成果圖能否謂非明知為不實之事項而登載於職務上所掌
之公文書？又所謂「容許之誤差」意涵及範圍為何？既稱「誤差
」，是否必係由於錯誤所造成之差距？苟係出於故意，縱差距之
數值未超過可容許之範圍，是否仍可謂係「容許之『誤差』」？
上開施工土地內之原有界點與乙○○於施工邊界上釘立之界點二
者距離之差距，是否確如乙○○所言仍在「容許之誤差」內？上
開疑慮均攸關乙○○、甲○○被訴行使登載不實之公文書犯行之
認定，基於公平正義之維護，自有調查釐清之必要。此本院前二
次發回意旨已一再指明，乃原判決既未詳為探求，亦未針對乙○
○上開自白，說明何以其與甲○○主觀上已明知原有土地界點位
於上開施工範圍內，仍逕自於丁○○土地內釘立新界點並據以繪
製成果圖之行為，卻不構成公務員登載不實公文書並持以行使之
罪，徒以一般土地面積之測量，常因機關與所用方法、技術之不
同，而造成結果上之差距，即認乙○○測量所得面積之差異，不
足據為對其不利之證據，遽而為乙○○、甲○○無罪之判決，致
原有應於審判期日調查之證據未予調查及判決理由不備之違誤，
猶然存在。（二）、原判決以八十三年八月一日丙○○會同有關
人員至上開土地現場辦理會勘時，判斷新建工程有無逾界，係依
地政事務所人員即乙○○鑑界所指定之界樁為基準實施勘查測量
，結果認定甲○○之新建築物並無越界建築使用之情事，並據而
為有利乙○○、甲○○之諭知。然其資為依據之上開乙○○所釘
界址，並非原有界址，而係乙○○為將就甲○○已建築之現狀，
另在其施工邊界上釘立之界點，已據被告乙○○供陳在卷，業如
上述。則依該界址測量結果當然不會出現建築物逾越界址之情形
，乙○○既非經確實測量結果，即逕釘立界址，其有無公訴意旨
所謂虛指界樁之情形，猶待查明，原判決就此前提事實，未為適
當之釐清，即認乙○○指界供丙○○據而實施建物有無逾界之勘
查，作成新建築物未越界之結論，不構成圖利罪，殊嫌率斷，同
有證據調查職責未盡之違失。以上，或為上訴意旨所指摘，或係
本院得依職權調查之事項，應認原判決關於甲○○、乙○○部分
仍有發回更審之原因。公訴人認彼等另牽連犯竊佔及甲○○另牽
連犯行使業務上登載不實文書等罪部分，基於審判不可分原則，
亦併予發回。
二、駁回（丙○○）部分：
按刑事訴訟法第三百七十七條規定：上訴於第三審法院，非以判
決違背法令為理由，不得為之。是提起第三審上訴，應以原判決
違背法令為理由，係屬法定要件，如果上訴理由書狀未依據卷內
訴訟資料，具體指摘原判決不適用何種法則或如何適用不當，或
所指摘原判決違法情事，顯與法律規定得為第三審上訴理由之違
法情形，不相適合時，均應認其上訴為違背法律上之程式，予以
駁回。本件檢察官係以被告丙○○涉有上開事實，依刑法第二百
十六條、第二百十三條行使登載不實公文書、貪污治罪條例第六
條第一項第四款圖利罪嫌，提起公訴。原判決依審理結果，認其
本件犯罪尚屬不能證明，因將第一審論處丙○○罪刑之判決撤銷
，改判諭知丙○○無罪，駁回檢察官對此部分之第二審上訴，已
詳述其調查、取捨證據之結果及認應為無罪之心證理由，就形式
上觀察，原判決要無採證認事違背經驗法則、論理法則或理由不
備等違背法令之情形。上訴意旨關於丙○○部分略以：證人陳學
信於原審第一次更審調查時證稱：其受理本件起造人使用執照之
申請後，向工務局檔案室調閱建造執照案卷審查結果，發現該地
有損及鄰地越界建築等糾紛尚未解決，因此予以退件，嗣起造人
再度申請，依申請使用執照資料所附雙方和解書，發現其損鄰糾
紛業已和解，始依建築法第七十條規定核發使用執照給起造人等
語，顯與丙○○所為不知有糾紛云云之辯解不符；且丁○○否認
曾與甲○○和解，具狀請求向台北縣政府工務局調卷查明卷內有
無所謂和解書，俾究明陳學信證言之真實性，並以丙○○聲請傳
訊之證人均為其同事，證詞難免偏頗，復有交代不清之疑點，而
請求向台北市政府函查有關土地分割、製作原始分割圖、鑑界、
測量之作業流程，以判斷證人等證言之真實性。乃原審未詳加調
查釐清，遽採信陳學信之證詞為丙○○有利之認定，其審理猶有
未盡云云。惟查：原判決主要係依憑土地鑑界、地界測量及界樁
釘立等土地界址糾紛業務之主管機關應為土地所在地之地政事務
所，其上級機關則為縣市政府地政局，另關於施工中新建工程逾
界建築糾紛案件之主管機關則為縣市政府工務局建造管理課施工
管理組，其判斷新建工程有無逾界，依法須依當地地政事務所鑑
界所指定之樁位為基準實施勘查測量，而建管人員勘查測量判斷
之方法並未有所限制，以拉墨線方式判斷建築物有無越界並未違
反規定等情，有台北縣政府分層負責明細表、台灣省各縣市地政
事務所組織規程、台北縣中和地政事務所擴大授權分層負責明細
表及台北縣政府八十七年四月二十四日、同年八月四日，八七北
府地測字第一二二八七九、八七北府工建字第二四一一九九號等
函文可稽。丙○○為台北縣政府工務局人員，依法固有處理施工
中新建工程逾界建築糾紛之權責，然其查勘甲○○新建工程有無
逾界建築，依法僅得以當地即中和地政事務所人員乙○○鑑界所
指定之界樁位置為基準，對乙○○鑑界指定之樁位是否確實，丙
○○並無查核之權責。因認丙○○前往上開現場查勘時，依乙○
○所指定之樁位為據，以拉墨線方式判斷建物有無越界後，於會
勘紀錄內登載「依現場界址點目測無越界之現象（拉線測量後無
越界）」等事項，並無登載不實犯意可言。此乃原審本其職權之
行使，對調查所得之證據定其取捨，為價值上之判斷，顯無違背
客觀上之經驗法則與論理法則。至土地合併、分割與鑑界、測量
之作業流程等，均屬地政機關業務，於台北縣政府工務局人員丙
○○上開會勘業務之進行不生影響。又甲○○與丁○○雖因本件
土地界址迭生爭議，然土地界址糾紛與新建建物是否逾界建築糾
紛亦屬二事，丙○○就上開建物有無逾界一事進行會勘時，對土
地界樁之所在既無權查核而僅得以地政人員鑑界所指定者為準，
則地政機關業務所應遵守之作業流程、上開土地界址糾紛之始末
與結果等，均非屬其應審究之事項。另陳學信所指損鄰糾紛業已
和解一節，係指關於甲○○新建建物工程損害鄰房之事，尤與建
物逾界之查勘無涉，丙○○是否知情，均不影響其本件查勘之結
果，亦無贅行此部分調查之必要。上訴意旨以原審未調查有無和
解其事及向主管機關調取上開地政作業流程之相關規定，指摘原
判決證據調查職責未盡，已難謂適合，況原審實已函調該等作業
流程附卷，此部分上訴意旨亦顯係未依卷證而為指摘，自非適法
之第三審上訴理由。依上揭說明，本件上訴關於丙○○部分，為
違背法律上之程式，應予駁回。
據上論結，應依刑事訴訟法第三百九十七條、第四百零一條、第
三百九十五條前段，判決如主文。
中　　華　　民　　國　九十六　年　　七　　月　二十六　日
                      最高法院刑事第七庭
                          審判長法官  張　淳　淙
                                法官  劉　介　民
                                法官  張　春　福
                                法官  蔡　彩　貞
                                法官  徐　文　亮
      本件正本證明與原本無異
                                      書  記  官
中　　華　　民　　國　九十六　年　　八　　月　　二　　日
                                                      Ｅ
